Inventaris van het archief van Meerburg's Noordzeevisserij en Haringexport, 1823-1974
Nationaal Archief, Den Haag
. Pieter Meerburg was hiervan directeur tot zijn overlijden in 1932. Zijn zoon Dirk Fierman Eduard Meerburg die eerder dat jaar al mededirecteur was geworden, gezien de gezondheidstoestand van zijn vader, volgde hem op.
Gedurende de Eerste Wereldoorlog heeft de rederij haar activiteiten zoveel mogelijk voortgezet. De winsten waren in deze jaren het veelvoudige van de periode ervoor en erna
Zie inv.nrs. 94, 105, 106.
. In 1917 tot aan het einde van de oorlog in 1918 lag bij de rederij Meerburg de visserij stil, de oorlogsomstandigheden maakten deze activiteiten absoluut onmogelijk
Zie o.a. inv.nrs. 156, 157.
.
De periode tussen de beide wereldoorlogen kenmerkte zich ook bij rederij Meerburg door matiging en geringe investeringen. Een aantal zeilloggers werd tot motorlogger omgebouwd
Zie o.a. inv.nrs. 339, 341, 344-346.
en het aantal schepen liep tot vijf terug. Zie de tabel:
Wel werden pogingen ondernomen om de rendementen van het bedrijf te verbeteren. Een goed voorbeeld daarvan bieden de activiteiten in Polen
Voor het navolgende zie inv.nrs. 1025 en 1027 tenzij anders vermeld.
. In 1933 werd door een aantal Katwijkse reders waaronder rederij Meerburg, plannen gemaakt om een visserij maatschappij in Polen op te richten. De opzet was dat elke rederij een aantal schepen in de nieuwe maatschappij zou inbrengen om onder Poolse vlag voor de Pools-Nederlandse visserij maatschappij te vissen. De vangsten zouden dan vrij van invoerrechten zijn, zodat de vis tegen gunstige prijzen op de Poolse markt afgezet kon worden. Overeenkomstig de Poolse wetgeving diende 51% der aandelen in Poolse handen te zijn, maar de exploitatie kon wel geheel door de Nederlandse deelnemers geschieden.
Pas in 1938 kregen de plannen vaste vorm en werd besloten tot de oprichting van de 'Visscherij Maatschappij Neptun' met als plaats van vestiging Gdynia in Polen
Ook de naam N.V. Zeevaart Maatschappij voor Overzeevisscherij Neptun komt in de stukken voor (inv.nr. 1035). De naam van de Poolse groep was Hochseefischerei und Fischindustrie m.b.H. (inv.nr. 1033).
. Dirk Flerman Eduard Meerburg en Jac. den Dulk Cz. uit Katwijk kregen de leiding over de Nederlandse groep, die overigens bestond uit rederijen uit Katwijk, Scheveningen en Vlaardingen.
Al spoedig bleken de afspraken met de Poolse deelnemers weinig solide, terwijl het overleg met de Poolse regering zeer moeizaam verliep. Ook organisatorisch waren er veel problemen en in mei 1939 kwam men tot de conclusie dat het onmogelijk was de firma Neptun in Gdynia van de grond te krijgen.
Die mogelijkheden waren er wel in de vrije stad Danzig, die onder toezicht stond van de Volkerenbond
Voor het navolgende zie inv.nr. 1026.
. Op 10 juni 1939 werd aldaar de 'Danziger Hochseefischerei-Gesellschaft Kormoran m.b.H.' opgericht. Langdurige besprekingen volgden, onder andere over de gevolgen als Danzig door Duitsland geannexeerd zou worden. Daarbij was het onduidelijk of de 'Danziger' haring wel in Polen afgezet kon worden.
Duitsland viel op 1 september 1939 Polen binnen en ook Danzig kwam in Duitse handen, daardoor waren er voor Kormoran geen afzetmogelijkheden meer. Men besloot af te wachten, omdat de verwachting bestond dat onder het Duitse bewind voortzetting van het bedrijf mogelijk zou zijn. Maar dat viel anders uit: in september 1940 werden de Nederlandse schepen van 'Kormoran' "vorlaüfig beschlagnahmt". De Duitse autoriteiten verleenden geen medewerking om visserij in Deense of Noorse wateren toe te staan, terwijl ook de vrachtvaart weinig perspectief bood. Toen in 1941 de feitelijke bedrijfsuitoefening nog steeds stil lag, en onderhandelingen over toestemming om in de Oostzee te vissen geen resultaat opleverden werd tot liquidatie overgegaan. Daarbij speelde ook een rol dat de schepen van Kormoran - nu ze onder Duitse vlag voeren - grote kans liepen gevorderd te worden door de Deutsche Kriegsmarine. Er waren tot dan toe slechts grote verliezen geleden in deze onderneming, terwijl voor de Nederlandse deelnemers het gevaar dreigde dat ze door zowel de Nederlandse als Duitse belastingdienst aangeslagen zouden worden. Daarmee eindigde een weinig succesvolle onderneming. Voor de deelnemers was de nasleep nog langdurig, omdat het zeer veel moeite kostte de schepen weer onder Nederlandse vlag geregistreerd te krijgen.
Tijdens de bezetting van Nederland werd door de Duitsers het overgrote deel van de Nederlandse vissersvloot gevorderd, en ook rederij Meerburg ontkwam daar niet aan
Zie inv.nrs. 329-333.
. De Duitsers hadden het vooral op motorschepen voorzien en om het bedrijf enigszins gaande te houden kocht de rederij enkele stoomschepen aan, waarbij de verwachting was dat de Duitsers deze schepen ongemoeid zouden laten
In 1940 werd de Flevo IV gekocht (inv.nr. 307) en in 1941 de LT 55 United Friends en XH 974 Ocean Warrior (inv.nrs. 309, 334).
.
De rederijbezittingen van Meerburg hebben de oorlog redelijk doorstaan. Vier schepen waren of vergaan of vermist, één gevorderd schip lag in Noorwegen, een ander in IJmuiden, twee schepen waren in reparatie en twee in de vaart. De haringnetten en het touwwerk die in 1942 in een steenfabriek in Hurwenen waren ondergebracht kwamen de oorlog ongeschonden door, hoewel alle steenfabrieken in de omgeving gedurende de oorlog waren opgeblazen en vernield
Zie inv.nr. 293.
.
In 1942 werd besloten om de naamloze vennootschap om te zetten in een commanditaire vennootschap, een wijziging die met terugwerkende kracht per 1941 inging
Zie inv.nrs. 260-262, 276.
. Beherend vennoot werd Dirk Fierman Eduard Meerburg. Omdat de financiële positie van de beherend vennoot als gevolg van de regeling van de winstdeling op den duur zeer ongunstig beïnvloed werd, besloten de commanditaire vennoten om het bedrijf weer om te zetten in een naamloze vennootschap, hetgeen in 1954 formeel werd gerealiseerd
Zie inv.nrs. 264-268, 277.
. De eerste jaren na de oorlog moderniseerde rederij Meerburg zijn vloot. De stoomdrifters en stoomlogger verdwenen en werden vervangen door motorloggers.
In 1949 werd door rederij Meerburg en andere Katwijkse reders de Haringvisserij-combinatie Adeco Katwijk aan Zee opgericht
Zie inv.nrs. 1004-1013.
. Doel ervan was om in combinatie te vissen, waarbij elk schip bij toerbeurt de haring van de ploeg aan land bracht, en alle schepen gelijkelijk in de besommingen deelden. Het was een al van ouds bekend systeem waarbij de schepen door konden vissen, terwijl één van hen de reeds gedane vangsten zo snel mogelijk op de markt kon brengen. Met de komst van de koelhuizen en later de vrieshuizen, waarbij de vangsten reeds aan boord worden ingevroren, is dit systeem in onbruik geraakt.
Ook op het gebied van de haringhandel werd samengewerkt. Zo werd in 1956 de Nederlandse Bokking Exporteurs Vereniging Neshea opgericht, waarbij een aantal reders de gezamenlijke export naar Griekenland regelden
Zie inv.nrs. 1042-1046, 1171-1173.
. De samenwerking verliep echter slecht
Zie noot 37.
, en na veel problemen en financiële tegenslagen werd al in 1958 besloten de samenwerking te beëindigen. De heer R. van Andel, werkzaam bij de rederij Meerburg, was lid van de commissie van Neshea. De stukken door hem als zodanig opgemaakt en ontvangen Zijn in deze inventaris opgenomen
Zie inv.nrs. 1171-1173.
Een vergelijkbare vereniging, de Holland Herring Fisheries Association met de Verenigde Staten als afzetgebied en ontstaan in de periode van talrijke landverhuizingen na de oorlog, was weliswaar beperkter in opzet, maar heeft wel goed gefunctioneerd
Zie inv.nrs. 1053-1059.
In 1958 werd door Meerburg en andere Katwijkse reders de N.V. Katwijks Diepvries- en Fileerbedrijf K.D.F. opgericht
Zie inv.nr. 1018.
. Doel van de N.V. was volgens de statuten o.a. "de be- en verwerking en het koelen en invriezen van haring en vis, het aankopen en verkopen van haring en vis, de handel in verse, gekoelde en diepgevroren haring en vis en andere artikelen..."
Zie inv.nr. 1017.
. In feite werd daarmee een reeds bestaande samenwerking in een andere juridische vorm voortgezet. Dat was ook het geval bij de oprichting van de e.v. voor Diepvriezen en Fileren K.D.F. door een aantal Katwijkse reders en door de N.V. K.D.F. in 1959
Zie inv.nr. 1018.
. Doel hiervan was om tot een doelmatige exploitatie te komen van een visfileermachine, welke in IJmuiden was geïnstalleerd, en van een deel van de vriesruimte in het Koelhuis Katwijk.
In 1954 was in Vlaardingen de Visserij Maatschappij De Nieuwe Mercurius N.V. opgericht. Enige jaren later, in 1958, werd het enige schip verkocht aan Dirk Fierman Eduard Meerburg, die nu directeur werd. Het kantoor werd overgebracht naar Katwijk aan Zee. In 1960 werd de naam ingekort tot N.V. De Nieuwe Mercurius. Het archief van deze N.V. die in 1963 werd opgeheven, is apart in deze inventaris opgenomen
Zie inv.nrs. 1079-1133.
.
Dirk Fierman Eduard Meerburg is ook directeur geweest van enige andere door hem opgerichte N.V.'s, te weten de N.V. De Nieuwe Mercurius II, opgericht in 1961
Zie inv.nr. 1136.
, en de N.V. Bezegging Maatschappij Meerburg, daterend van 1954
Zie inv.nr. 1158.
. Beide zijn gelijk met de rederij Meerburg in liquidatie gegaan
De heer Meerburg heeft tal van functies bekleed binnen de visserijwereld, aanvankelijk op het gebied van de haringhandel, later ook op rederijgebied, als voorzitter van plaatselijke verenigingen tot landelijk voorzitter van een aantal instellingen. Stukken hiervan zijn apart in deze inventaris opgenomen.
.
De hiervoor geschetste ontwikkelingen in de haringvisserij na de oorlog waren mede oorzaak voor het beëindigen van de rederij. De heer D.F.E. Meerburg was inmiddels de leeftijd van 65 jaar gepasseerd en een opvolger voor het bedrijf was er niet. Bovendien waren grote investeringen nodig, terwijl er onvoldoende zicht was op gunstige bedrijfsresultaten. In 1971 ging het bedrijf in liquidatie en in 1972 werd het laatste schip verkocht
Zie noot 37.
. Daarna zijn de lopende zaken nog door de heer D.F.E. Meerburg en de heer R. van Andel afgewikkeld, waarmee aan de rederij die sinds 1823 door vier generaties Meerburg was geleid definitief een einde kwam.
5. Nevenaktiviteiten van de rederij
In de vorige paragraaf werd al aangegeven dat behalve rederij en vishandel nog andere activiteiten plaatsvonden in de firma, waarvan hieronder in het kort de scheepmakerij, zeilmakerij, kuiperij, taanderij, zouthandel en nettenbreierij besproken zullen worden.
De rederij bouwde tot 1902 haar eigen schepen
Zie noot 27.
, een flink aantal bomschepen heeft de scheepstimmerwerkplaats verlaten. De bomschepen werden zonder werktekening gebouwd, geheel op het oog, met als uitgangspunt de vorm en grootte van de massieve kielbalk. Met het verdwijnen van het bomschip en de opkomst van stalen schepen, kwam een eind aan de scheepsbouw van de rederij. In 1902 werd het laatste bomschip te water gelaten, de Jonge Dirk, genoemd naar de pas geboren zoon en latere directeur Dirk Fierman Eduard Meerburg. Wel bleven de scheepstimmerlieden nog in dienst van de rederij voor onderhoud en reparatie.
Het bedrijf heeft, zolang er met zeilschepen werd gevist, ook een eigen zeilmakerij gehad. Na de invoering van de motorschepen werden nog wel kleine zeilen gebruikt, maar een aparte zeilmakerij was daarvoor niet meer noodzakelijk.
In de kuiperij werden 's winters houten fusten vervaardigd, terwijl de kuipers zomers vooral ook als haringpakkers werkten, omdat dat werk dan voorrang had.
In de taanderij werden de netten, zeilen en het touwwerk behandeld tegen bederfmet een plantaardig extract, cachou genaamd (ook: catechu of gambir). Het materiaal kreeg door het tanen een donker (rood)-bruine kleur.
In elk geval na 1900 maar vermoedelijk al eerder is de rederij ook opgetreden als distributeur van visserijzout, dat gebruikt werd om de vis te zouten. Deze activiteit is pas in 1972 beëindigd
Zie inv.nrs. 997-1001.
.
Rond 1910 is ook geëxperimenteerd met een nettenreparatie-afdeling voor andere bedrijven. Maar dit bleek niet rendabel te zijn en na korte tijd werd deze activiteit weer gestaakt
Zie noot 37.
. Dit gold ook voor de nettenbreierij. In 1932 werden vijf gebruikte nettenmachines aangeschaft om zelf de fabricage van netten ter hand te kunnen nemen. Nauwelijks een jaar later, 'in 1934, werd ook dit onderdeel weer afgestoten
Zie inv.nr. 1002.
Lijst van ondernemingsvormen, vennoten en direktie van de rederij, over de periode 1823-1974
Vennootschap onder firma, 1823-1925
vennoten
1823-1854 Fierman Eduard Meerburg
1854-1858 Adeleida Verdoes
1858-1880 Dirk Meerburg Eduard Sebastiaan Meerburg Adrianus van Rhijn
1880-1885 Dirk Meerburg Fierman Eduard Meerburg Adrianus van Rhijn Pieter Meerburg
1885-1911 Fierman Eduard Meerburg Pieter Meerburg
1911-1925 Pieter Meerburg Dirk Fierman Eduard Meerburg (vanaf ca. 1920)
Naamloze vennootschap, 1925-1941, 1954-1972
direkteur
1925-1932 Pieter Meerburg
1932-1941 Dirk Fierman Eduard Meerburg
1954-1972 Dirk Fierman Eduard Meerburg
Commanditaire vennootschap, 1941-1954
beherende vennoot
1941-1954 Dirk Fierman Eduard Meerburg
Besloten vennootschap, 1972-1974
direkteur
1972-1974 Dirk Fierman Eduard Meerburg
Beknopte genealogie van de familie Meerburg te Zatwijk aan zee
Geschiedenis van het archiefbeheer
Tot 1979 berustte het archief van de familie Meerburg en het archief van de rederij Meerburg's Noordzeevisserij en Haringexport onder de heer D.F.E. Meerburg te Katwijk aan Zee. In 1979 is een groot deel van het familiearchief over de periode 1827-1932 aan de gemeente Katwijk in bewaring gegeven. Het betreft hier stukken welke door de verschillende leden van de familie Meerburg in Katwijk zijn ontvangen en opgemaakt in verschillende functies voor de gemeente Katwijk en voor een aantal organisaties. Een aantal stukken uit de periode 1703-1924 berust nog onder de heer D.F.E. Meerburg. In 1981 is het familiearchief geïnventariseerd
Zie noot 27.
.
Het archief bevat stukken uit de gehele bestaansperiode van het bedrijf maar het zwaartepunt ligt op het gedeelte na 1900. Datgene wat uit de negentiende eeuw resteert is altijd zorgvuldig door de onderneming bewaard en bevindt zich in goede conditie. Ook de archivalia van na 1900 bevinden zich in uitstekende staat, dit is wellicht mede te danken aan het feit dat in 1938 een vertrek van het kantoor aan de Tramstraat in Katwijk is verbouwd tot archiefruimte
Inv.nr. 301.
Een groot deel van het archief wordt gevormd door de financiële administratie, maar deze is echter voor wat betreft de periode vóór 1925 slechts gedeeltelijk bewaard gebleven, wat ook geldt voor de besommingen.
Van de correspondentie is veel verloren gegaan, vooral van voor 1900 maar ook daarna. Dat geldt met name voor de ingekomen brieven; veel correspondentie is destijds ook vernietigd.
De verwerving van het archief
Het archief is voor langere tijd in beheer, niet in eigendom verkregen.
Het bedrijfsarchief over de periode na 1900 is in januari 1980
Akte van inbewaringgeving d.d. 14/15 januari 1980.
door de heer D.F.E. Meerburg in bewaring gegeven aan het Rijksarchief in Zuid-Holland. In 1981 volgde het gedeelte over de periode van 1900, en in de loop van 1982 heeft tenslotte nog een derde, kleinere overdracht plaatsgevonden.
Niet alleen het archief van de rederij is in bewaring gegeven, maar ook andere archieven die in meer of mindere mate in verband staan met het rederijarchief. Hierbij bevinden zich stukken opgemaakt en ontvangen door de heer D.F.E. Meerburg in functies voor verschillende organisaties waaronder de Bond van Nederlandsche Haringexporteurs, de Katwijkse Rederij-Vereniging Vuurbaak, Koelhuis Katwijk en de Nederlandse Vereniging ten behoeve van zeelieden van elke nationaliteit hospitaalschip De Hoop. Het gaat hierbij niet om archiefbescheiden van deze organisatie zelf, maar om bescheiden die Meerburg als bestuurslid heeft opgemaakt of ontvangen, en die dus onder hem behoren te berusten.
Ook zijn aanwezige stukken opgemaakt en ontvangen door R. van Andel als lid van de commissie van de Nederlandse Bokking Exporteurs Vereniging Neshea, waar de rederij bij aangesloten was. De heer Van Andel was werkzaam bij de firma Meerburg, maar zijn functie als commissielid stond hier formeel los van.
Tenslotte zijn aanwezig de archieven van de N.V. De Nieuwe Mercurius, waarvan de N.V. Meerburg de enige aandeelhouder en D.F.E. Meerburg directeur was, en van de N.V. De Nieuwe Mercurius II en de Belegging Maatschappij Meerburg B.V., beide door de heer Meerburg opgericht.
De bewaring is aangegaan voor een periode van tien jaar, en wordt na afloop hiervan stilzwijgend van jaar tot jaar verlengd, tenzij de overeenkomst door één van beide partijen schriftelijk wordt opgezegd. Er zijn geen beperkingen gesteld op de openbaarheid van het archief.
Inhoud en structuur van het archief
Inhoud
Het archief bevat vrij veel informatie over de schepen die aan de rederij hebben behoord. Gegevens betreffende typen, aantallen, aan- en verkoop, verbouwing, nieuwbouw met o.a. vele tekeningen, onderhoud en reparatie zijn aanwezig, alsmede een flink aantal meetbrieven, waarin alle gegevens van een schip staan vermeld. Beleidsmatige stukken zoals notulen, jaarrekeningen en rapporten werden aanvankelijk niet aangetroffen, maar zijn alsnog na de laatste overdracht in 1982 bij het archief gevoegd. Bij deze overdracht bevonden zich ook veel stukken met betrekking tot de verhoudingen tot de aandeelhouders en de vermogenspositie van de onderneming.
Balansen, winst- en verliesrekeningen en later de jaarrekeningen zijn over een lange periode aanwezig, maar bevatten geen toelichting. Een uitzondering hierop vormt het balansboek over de periode 1884-1911
Zie inv.nr. 92.
, waar een aantal balansen van een verslag is voorzien over het afgesloten boekjaar.
De geschiedschrijving over de visserij is zonder meer een verwaarloosd gebied, ten dele als gevolg van het feit dat er maar weinig toegankelijke rederij-archieven in deze bedrijfstak beschikbaar zijn. Het uitvoerige archief van de rederij Meerburg kan daarom een aanzet en nuttige bijdrage leveren tot het onderzoek naar de economische geschiedenis van de haringvisserij. Het archief biedt tevens de mogelijkheid enig inzicht te krijgen in de economische geschiedenis van een afzonderlijke rederij over een periode van 150 jaar, terwijl ook over deelonderwerpen veel informatie is te vinden.
Selectie en vernietiging
Een lijst van de stukken die zijn vernietigd, hetgeen met terughoudendheid is gebeurd, volgt hieronder. Toestemming voor vernietiging werd verleend door de heer D.F.E. Meerburg en door het Ministerie van Welzijn, Volksgezondheid en Cultuur; correspondentie Rijksarchief in Zuid-Holland 1982, E. 1484.
Lijst van vernietigde stukken
Vermogen
Verzekeringspolissen, 1925-1970. 6 pakken
Stukken betreffende de aankoop van kantoorbenodigdheden, 1927-1959, 1 omslag.
Bonnen recht gevend op de aankoop van ijzer en staal, ca. 1946, 1 omslag.
Register van dividendbewijzen, z.j., 1 deel
Financiële administratie
Dagafschriften van de post- en bankgiro, 1944-1974, 90 pakken.
Boekingsbescheiden voor het kasboek, 1927-1972, 16 pakken.
Registers van de saldi van ontvangsten en uitgaven per kas, 1954-1958, 18 delen.
Belastingen
Stukken betreffende aangiften en teruggaven van belastingen, heffingen en premies, 1935-1976, 5 pakken.
Personeelsadministratie
Registers van verleende voorschotten aan zeelieden, 1932-1972, 48 delen
N.B, Deze gegevens zijn verwerkt in de loonadministratie die bewaard blijft..
Registers van loonafrekeningen, 1941-1961, 16 pakken.
N.B. Deze gegevens zijn verwerkt in de loonadministratie die bewaard blijft.
Stukken betreffende het ziekenfonds, 1935-1949, 3 omslagen.
Geneeskundige verklaringen, 1912-1920, 1937, 1938, 2 omslagen.
Verkoop
Minuten van uitgaande rekeningen van geannuleerde orders 1934-1940, 1 pak.
Stukken betreffende incasso's op debiteuren, 1938-1953, 2 pakken.
Stukken betreffende verpakking, verscheping en opslag van haring, 1939-1940, 1958-1970, 4 pakken, 1 deel.
Overige
Vergunningen, beschikkingen, formulieren, cognossementen, consenten en vrachtnota's, 1915-1954, 8 pakken.
Stukken houdende diverse aantekeningen, 1915-1972, 1 pak.
Stukken betreffende plaatsing van advertenties, 1927-1960, 1 omslag.
Stukken betreffende de aankoop van relatiegeschenken 1937-1963, 1 omslag.
Ordening van het archief
a. Correspondentie
De correspondentie is zoals we zagen slechts gedeeltelijk bewaard gebleven, een deel is in het verleden vernietigd.
Van de ingekomen brieven zijn chronologisch noch alfabetisch geordende series aanwezig, met een uitzondering voor de periode na 1962. Een serie minuten van uitgaande brieven is bewaard gebleven over de periode 1906-1936. Het gaat hier om kopieboeken van uitgaande brieven, registers waarin afschriften van uitgaande brieven chronologisch zijn opgenomen en die destijds door middel van een klapper toegankelijk zijn gemaakt. Vanaf 1962 zijn - incomplete - series bewaard gebleven van ingekomen en minuten van uitgaande brieven, alfabetisch-chronologisch geordend. Daarnaast is in het verleden een deel van de correspondentie zaaksgewijs geordend. In de inventaris is de correspondentie op verschillende plaatsen terug te vinden. De algemene series zijn ondergebracht in de rubriek Algemeen, de zaaksgewijs geordende correspondentie en de losse brieven zijn ondergebracht in de rubrieken waarop ze betrekking hebben.
b. Vermogen
In deze rubriek zijn alle stukken opgenomen die betrekking hebben op gebouwen, terreinen en schepen, zoals verwerving en verlies, huur en verhuur, beheer, overheidsbemoeienis. De feitelijke uitoefening van het bedrijf is te vinden onder de rubrieken Rederij, Haringhandel e.a. De gebruiker dient erop bedacht te zijn dat bij de schepen zowel het scheepsnummer als de naam van een bepaald schip aan verandering onderhevig kunnen zijn. De meeste scheepsnummers en een groot aantal scheepsnamen komen vele tientallen jaren bij de rederij voor, maar het kan daarbij om verschillende schepen gaan, bijvoorbeeld wanneer voor een nieuw aangekocht schip het scheepsnummer en/of de naam van een verkochte of gesloopte voorganger is overgenomen. Terwille van de duidelijkheid is bij elke beschrijving waarin een schip wordt vermeld, zo mogelijk scheepstype, scheepsnummer en scheepsnaam aangegeven.
c. Financiële administratie
Hieronder valt alleen de administratie gericht op het permanent en periodiek vaststellen van het vermogen in zijn geheel en in zijn samenstellende delen (de boekhouding). Het gaat hierbij om de series jaarrekeningen, grootboeken, journalen, dag- en bijboeken.
Bepaalde onderdelen van de financiële administratie, zoals debiteuren- en crediteurenadministratie, in- en verkoopboeken hebben weliswaar direct te maken met de rubrieken Haringhandel en Rederij, het opnemen van deze bescheiden in de betreffende rubrieken zou echter de eenheid van de rubriek Financiële administratie doorbreken. Waar nodig is in de verschillende rubrieken verwezen naar onderdelen van de financiële administratie. Een uitzondering hierop is gemaakt voor de voorraadadministratie, omdat het hier een hoeveelheidsadministratie betreft.
Het systeem van dubbel boekhouden komt bij rederij Meerburg in elk geval vanaf 1905 voor. Bij dubbel boekhouden
Het nu volgende is ontleend aan J. Kevelam, Hoofdlijnen van het voortgezet boekhouden, 2 dln;, Groningen 1979
wordt het vermogen zowel in zijn samenstellende delen als in zijn geheel geadministreerd en kan ook permanent het vermogen worden bepaald, in tegenstelling tot de methode van het enkel boekhouden waarbij slechts periodiek het vermogen kan worden bepaald.